【裁判字號】    98,訴更一,5
【裁判日期】    990111
【裁判案由】    分配表異議之訴
【裁判全文】
臺灣士林地方法院民事判決             98年度訴更一字第5號
原      告  乙○○
訴訟代理人  蔡信章律師
被      告  華南商業銀行股份有限公司
法定代理人  甲○○
訴訟代理人  侯水深律師
            張沐芝律師
上列當事人間分配表異議之訴事件，本院於民國98年12月25日言
詞辯論終結，判決如下：
    主  文
本院九十七年度執字第二一一五二強制執行事件所製作如附件一
所示民國九十八年二月十一日分配表，其中次序4 所列被告債權
原本、債權利息、共計、分配比率欄應變更如附件二所示。
原告其餘之訴駁回。
訴訟費用由原告負擔。
    事實及理由
甲、程序方面：
    本件被告之法定代理人於本院審理期間業由李正義變更為甲
    ○○，有被告所提98年6 月30日人管字第09807453號函在卷
    可稽（本院卷第112 頁），其具狀聲明承受訴訟，核無不合
    ，應予准許。
乙、實體方面：
一、原告主張：本件被告原係以臺灣臺北地方法院（以下簡稱：
    臺北地院）69年度訴字第2453、2452號確定判決（下稱：系
    爭確定判決）為執行名義聲請強制執行，經臺北地院分別於
    70年2 月23日、同年3 月5 日核發債權憑證予被告。惟被告
    遲至75年6 月17日、同年月10日始再次向法院聲請強制執行
    ，其聲請強制執行之票款本金請求權已罹於民法第137 條第
    3 項規定之5 年時效，本於本金未償還所產生之利息、違約
    金，亦應同為罹於時效。另系爭確定判決僅就票款請求權部
    分為裁判而有既判力，不及於消費借貸法律關係或其他訴訟
    標的。又被告原據以訴請原告給付之本票，其上有關違約金
    之約定，應歸無效。是本院97年度執字第21152 號清償票款
    強制執行事件（下稱：系爭執行事件）98年1 月14日分配通
    知，定期98年2 月11日分配之分配表（下稱：系爭原分配表
    ）所附次序4 各項債權，均應變更為零，並將款項發還原告
    。又縱認違約金之約定為有效，且其請求權未罹於時效，惟
    被告所請求之違約金長達29年餘，顯已逾民法第125 條請求
    權最長15年之時效規定。且本金債權部分僅新臺幣（下同）
    50 萬6,784元，然違約金卻高達64萬9,069 元，其違約金顯
    然過高，應予酌減至10萬元等語。並聲明求為判決：(一)系爭
    執行事件於98年1 月14日所製作之分配表，其中次序4 項所
    列被告之債權原本、債權利息、違約金共計、分配比率、分
    配金額、不足額之內容均應更正為零。(二)前揭分配表，應增
    列第5 項發還原告之債權原本、共計、分配金額之內容均為
    129 萬2,689 元。
二、被告則以：被告於69年度訴字第2453、2452號事件中，係依
    票據、連帶保證及消費借貸法律關係而為請求，其中有關利
    息起算日部分，係以借款日作為起算日，而非票據到期日，
    而系爭本票中亦記載原告為連帶保證人，是所連帶保證者，
    除票據債務外，尚包含消費借貸債務。又若被告僅依票據法
    律關係請求，依票據法第124 條準用第97條之規定，所得請
    求者應不包含違約金在內，然上開判決主文中均有違約金之
    諭知。再者，上開判決主文就假執行部分，係諭知除違約金
    部分外應予假執行，若被告僅依票據法律關係而為請求，法
    院自應就全部勝訴判決宣告假執行，而非就違約金部分特別
    聲明不依職權宣告假執行，是可證前開訴訟中被告係依票據
    、連帶保證及消費借貸法律關係重疊合併而為請求，則本件
    本金債權請求權時效應為15年。被告於70年間取得債權憑證
    後，於75年、80年、85年、90年、95年、96年均曾聲請強制
    執行，是被告之本金債權尚未罹於時效。至利息債權部分，
    被告於70年2 、3 月間取得債權憑證後之5 年內即75年間即
    再向法院聲請執行，經臺北地院分別於75年6 月17日、75年
    6 月10日核發75年北院民執丁字第19021 、18511 號債權憑
    證予被告，雖上開債權憑證所載日期相隔超過5 年，惟被告
    聲請執行係於5 年之內，故利息請求權並未罹於時效。另違
    約金部分，於當事人間有約定利息時，其違約金之約定，為
    賠償遲延所生之損害，而非債務人遲延給付所生相當於使用
    原本代價之損害，故違約金並非定期給付之債務，其時效應
    為15年。又違約金是否過高非屬執行名義成立後，有消滅或
    妨礙之債權人請求之事由發生，是原告請求酌減違約金，殊
    無足採等語資為抗辯。並聲明求為判決駁回原告之訴。
三、兩造不爭執之事實：
    被告於系爭執行事件所提出之執行名義，係依被告提出於本
    院之(一)臺北地院69年度訴字第2452號民事判決（本院卷第30
    -31 頁）聲請強制執行後，經分臺北地院70年度民執戊字第
    827 號事件，於70年3 月5 日核發債權憑證（本院98年度訴
    字第172 號卷第22頁，上開案卷以下稱：本院172 號卷）；
    嗣經被告再次聲請強制執行，則分臺北地院75年度民執丁字
    第6004號執行事件，於75年6 月10日核發北院立民執丁字第
    18 511號債權憑證；及(二)臺北地院69年度訴字第2453號民事
    判決（本院卷第23-24 頁）聲請強制執行後，經分臺北地院
    69年度民執天字第6913號事件，於70年2 月23日核發債權憑
    證（本院172 號卷第21頁），嗣經被告再次聲請強制執行，
    則分臺北地院75年度民執丁字第6064號執行事件，於75年6
    月17日核發北院立民執丁字第19021 號債權憑證聲請強制執
    行。
四、茲就兩造爭點分述如下：
  (一)被告於臺北地院75年度民執丁字第6004號、6064號聲請強制
    執行時，其主張之債權是否已罹於時效？
  1.本金債權部分
  (1)按執行名義成立後，如有消滅或妨礙債權人請求之事由發生
    ，債務人得於強制執行程序終結前，向執行法院對債權人提
    起分配表異議之訴，此觀強制執行法第41條第2 項、第14條
    第1 項規定自明。又前揭條文所規定之「請求」，如係以確
    定判決為執行名義者，依法條前後文義，應係指經確定判決
    所確定之請求（民法第137 條第3 項規定用語參照）。是經
    確定判決所確定之請求消滅或發生障礙時，即應於消滅或請
    求障礙之範圍內，為債權人敗訴之判決。至若債權人以選擇
    合併、預備合併方式起訴而未經確定判決所確定之請求（訴
    訟標的），縱其實體法上權利並無消滅或障礙事由，因以該
    項請求為標的之執行名義未經成立，應不得以未經確定之他
    訴訟標的請求未消滅或無障礙為由，主張債務人異議之訴或
    分配表異議之訴為無理由。
  (2)經查，本件被告所提臺北地院69年度訴字第2452號判決，事
    實欄係記載：「被告林宗科於68年6 月 5日、3 月22日、3
    月28日以其餘被告（即本件原告及訴外人黃秀枝）為連帶保
    證人簽發本票一紙，載明金額新臺幣伍拾萬元，利息按年息
    11.50%、11.50%、13.25%計算，到期日為68年6 月14日、9
    月23日、12月1 日，特約免作拒絕證書，向原告借用同額現
    款，逾期均並按每百元每日1 分2 釐計算之違約金，詎原告
    於到期日為付款之提示竟遭拒絕，......為此提起本訴云云
    ，提出本票1 件及約定書1 件為證」（本院卷第30頁）。理
    由欄二、(三)則記載「從而原告分別基於票據債權及違約金約
    定，訴請被告連帶給付票款本息及違約金，即非無理由。」
    （本院卷第31頁）。另被告所提臺北地院69年度訴字第2453
    號判決，事實欄係記載：「被告林素華（立大打字影印行）
    於68年5 月16日向原告借款新臺幣十萬元，乃挽其餘被告（
    即原告及訴外人黃秀枝、林宗科）為連帶保證人簽發同額，
    到期日為68年7 月16日、利息按年息11% 計算，受款人為原
    告或所指定之人、並載明免除作成拒絕證書之本票乙紙，交
    付原告以為清償方法、詎該本票屆期經原告為付款之提示，
    竟未獲兌現，除於68年6 月26日償還本金2 萬5,000 元外，
    其餘本息均未清償，是以提起訴」（本院卷第23頁）。理由
    欄二、(三)則記載「被告（應為原告之誤載）請求被告等連帶
    清償票據本金利息及約定之違約金即屬正當」（本院卷第24
    頁）。依前開判決內容以觀，被告於上開事件起訴之原因事
    實固可認包含「消費借貸」、「票據債權（法律關係）」及
    「違約金約定」，惟其中消費借貸及票據法律關係應屬訴之
    選擇合併，系爭確定判決僅確定票據法律關係及違約金請求
    權存在，並未就消費借貸請求之存否為確定。依前揭(1)之論
    述，原告提起本件分配表異議之訴，係就執行名義（系爭確
    定判決）成立後，有無消滅或妨礙債權人本票票款請求之事
    由發生而為判斷，被告非得以未經執行名義確定之消費借貸
    債權存在為由，執為本件分配表異議之訴有無理由之論據。
  (3)次按票據上之權利，對本票發票人，自到期日起算，3 年間
    不行使，因時效而消滅。票據法第22條第1 項定有明文。次
    按時效中斷者，自中斷之事由終止時，重行起算。因起訴而
    中斷之時效，自受確定判決，或因其他方法訴訟終結時，重
    行起算。經確定判決或其他與確定判決有同一效力之執行名
    義所確定之請求權，其原有消滅時效期間不滿5 年者，因中
    斷而重行起算之時效期間為5 年。亦為民法第137 條所明定
    。經查，被告取得系爭確定判決後，曾據以聲請強制執行，
    經分臺北地院69年度民執天字第6913號（執行名義為前開69
    年度訴字第2453號判決）、70年度民執戊字第827 號（執行
    名義為前開69年度訴字第2452號判決），並分別於70年2 月
    23 日 、70年3 月5 日核發債權憑證，有被告提出於系爭執
    行事件之附表在卷可稽（本院172 號卷第21、22頁），且為
    兩造所不爭執已如前三所述。是以，被告對原告之票款請求
    權，於臺北地院69年度民執天字第6913號、70年度民執戊字
    第827 號於70年2 月23日、70年3 月5 日執行終結核發債權
    憑證後，依民法第137 條規定所重新計算之5 年票款請求權
    時效，應分別於75年2 月23日、同年3 月5 日屆至。依本院
    依職權向臺北地院函調之文卷銷毀清冊，臺北地院75年度民
    執丁字第6004號執行事件繫屬分案之時間為75年5 月28日（
    本院卷第149 頁背面），同院75年度民執丁字第6064號繫屬
    分案之時間則為75年6 月2 日（本院卷第152 頁背面），均
    已罹於上開中斷後重新起算之5 年請求權時效，應堪認定。
    系爭原分配表次序4 票款債權本金部分，應不得列入分配。
  2.利息債權部分
  (1)按利息、紅利、租金、贍養費、退職金及其他一年或不及一
    年之定期給付債權，其各期給付請求權，因5 年間不行使而
    消滅。民法第126 條定有明文。如前1.(3)原告所主張，被告
    於70年2 月23日、70年3 月5 日執行終結核發債權憑證後，
    於75年5 月28日、75年6 月2 日始再分別聲請強制執行，是
    系爭原分配表次序4 其中以臺北地院75年度民執丁字第6004
    號執行事件所發債權憑證為執行名義之本金15萬元、20萬元
    、10萬元，分別按利率年息11.5% 、11.5% 、12.25%計算之
    利息債權，於70年5 月28日（不含當日）以前發生者；及其
    中以臺北地院75年度民執丁字第6064執行事件所發債權憑證
    為執行名義之本金5 萬6,784 元、按利率年息11 %部分，於
    70年6 月2 日（不含當日）以前所發生之利息，應不得列入
    分配。
  (2)又按查消滅時效完成，債務人僅取得為拒絕給付之抗辯權而
    已，其請求權並非當然消滅，原本債權已罹於時效，但於債
    務人為時效抗辯前，其利息及違約債權仍陸續發生，而已發
    生之利息及違約金並非民法第146 條所稱之從權利，其請求
    權與原本請求權各自獨立，消滅時效亦分別起算，原本請求
    權雖已罹於消滅時效，已發生之利息及違約金請求權並不因
    而隨同消滅（最高法院97年度臺上字第477 號、96年度臺上
    字第2540號判決意旨參照）。經查，原告係於98年1 月23日
    始於系爭執行事件聲明異議，為時效抗辯之主張，而系爭原
    分配表所列利息債權，均係發生於97年11月19日（含當日）
    之前，是除前述(1)期間之利息債權外，其餘期間之利息債權
    並不隨同票款本金債權罹於時效而消滅，原告主張本於本金
    未償還所產生之利息，亦應同為罹於時效云云，尚非可採。
  3.違約金債權部分
  (1)按違約金之約定，為賠償給付遲延所生之損害，於債務人給
    付遲延時，債權人始得請求，既非定期給付之債務，其時效
    為15年而非5 年（最高法院96年度臺簡上字第15號判決意旨
    參照）。是以，原告於70年2 月23日、70年3 月5 日執行終
    結核發債權憑證後，重新起算15年之違約金請求權時效，於
    75年5 月28日、75年6 月2 日再分別聲請強制執行，並未罹
    於時效。又如前2 (2)所揭，原本請求權雖已罹於消滅時效，
    已發生之違約金請求權並不因而隨同消滅。系爭原分配表所
    列68年6 月15日至97年11月19日期間之違約金債權，均係在
    原告98年1 月23日就本金為時效抗辯前已發生，揆諸前述說
    明，應無隨同本金債權罹於時效而消滅問題。
  (二)原告是否仍得以否認本票真正、票據上之記載無效或請求酌
    減違約金為由，提起分配表異議之訴
  1.按債務人對於有執行名義而參與分配之債權人為異議者，僅
    得以第14條規定之事由，提起分配表異議之訴。強制執行法
    第41條第2 項定有明文。次按執行名義成立後，如有消滅或
    妨礙債權人請求之事由發生，債務人得於強制執行程序終結
    前，向執行法院對債權人提起異議之訴。如以裁判為執行名
    義時，其為異議原因之事實發生在前訴訟言詞辯論終結後者
    ，亦得主張之。亦為同法第14條第1 項所明定。
  2.本件被告原係以臺北地院69年3 月31日、同年5 月12日宣判
    之69年度訴字第2452、2453號判決為執行名義，經聲請強制
    執行後，以執行法院所核發之債權憑證聲請強制執行，且如
    前(一)1.(2)所述，系爭確定判決已就票據法律關係及違約金請
    求權存在為確定，並命原告應為給付，不論系爭確定判決認
    定事實、適用法律有無錯誤，皆非得以系爭確定判決言詞辯
    論終結前之事由，提起分配表異議之訴以為爭執。乃本件原
    告另抗辯：被告所提本票非真正、原告非連帶保證人；
    票據上之連帶保證記載無效（實則依票據法第124 條準用第
    2 章第5 節關於保證之規定並非無效）；違約金記載無效
    （實則仍發生民法違約金約定之效力）；請求酌減違約金
    等事由，核其所主張內容，均非系爭確定判決言詞辯論終結
    後所發生之消滅或妨礙債權人請求事由，揆諸前揭法條規定
    ，自有未合。
五、按債權人或債務人對於分配表所載各債權人之「債權」或「
    分配金額」有不同意者，應於分配期日一日前，向執行法院
    提出書狀，聲明異議。前項書狀，應記載異議人所認原分配
    表之不當及應如何變更之聲明。異議未終結者，為異議之債
    權人或債務人，得向執行法院對為反對陳述之債權人或債務
    人提起分配表異議之訴。強制執行法第39條、第41條第1 項
    前段分別定有明文。從而，本件原告以其不同意系爭原分配
    表所載被告之「債權」、「分配金額」為由，提起本件分配
    表異議之訴，請求判決如附件一所示系爭執原分配表，其中
    次序4 項所列被告之債權原本、債權利息、違約金共計、分
    配比率、分配金額、不足額之內容均應更正為零，並增列第
    5 項發還原告之債權原本、共計、分配金額之內容均為129
    萬2,689 元，於系爭原分配表次序4 所列被告債權原本、債
    權利息、共計、分配比率欄應變更如附件二所示範圍內為有
    理由，應予准許；逾上開准許部分之請求，則為無理由，應
    予駁回。
六、本件事證已臻明確，其餘兩造主張、陳述暨所提之證據，經
    審酌均與本院前揭判斷不生影響，爰不一一詳予論述，附此
    敘明。
七、據上論結，原告之訴為一部有理由，一部無理由，依民事訴
    訟法第79條判決如主文。
中    華    民    國    99    年    1     月    11    日
                  民事第一庭  法  官  王本源
以上正本證明與原本無異。
如對本判決上訴，應於判決送達後20日內向本院提出上訴狀。
中    華    民    國    99    年    1     月    21    日
                              書記官  陳淑女

司法院資訊處製作；財團法人民間司法改革基金會備份。
